【裁判字號】    90,判,2197
【裁判日期】    901129
【裁判案由】    有關稅捐事務
【裁判全文】
最  高  行  政  法  院  判  決                    九十年度判字第二一九七號
    原      告  乙○○
                              .
    被      告  財政部高雄市國稅局
    代  表  人  鄭宗典
右當事人間因有關稅捐事務事件，原告不服行政院中華民國八十九年二月二十三日台
八十九訴字第○五四二八號再訴願決定，提起行政訴訟。本院判決如左：
    主  文
原告之訴駁回。
訴訟費用由原告負擔。
    事  實
緣本件被繼承人謝戊己於民國八十三年六月二十七日死亡，由謝州傑、謝俊柟、謝淑
珍、謝淑芬、謝淑芳、謝淑雯、謝淑菁及原告等共同繼承，遺產稅申報期限申准延至
八十四年三月二十七日，嗣由原告代表全體繼承人於八十四年三月二十日向被告申報
遺產稅。被告以原告漏報遺產總額計新台幣（下同）一二、三八三、一三一元，逃漏
遺產稅四、八七四、七七一元，按漏稅額處以罰鍰四、八七四、七○○元。原告就本
稅及罰鍰部分，申請復查。嗣撤回本稅部分之復查申請。案經被告復查結果，未准變
更。其間原告另向被告申請更正遺產總額，經被告註銷被繼承人於高雄市第五信用合
作社及第十信用合作社應受未收之定期存款一一六、二五二元及五三、六六五元，並
以高雄市第五信用合作社之活期儲蓄存款應為二六○、四○五元，分別以八十五年五
月二日財高國稅審二字第八五○一九六○七號及八十五年五月二十二日財高國稅審二
字第八五○二三一一九號函更正遺產總額。復以原告漏報遺產總額為一二、一八○、
一八二元，逃漏遺產稅四、七八九、五三三元，處以罰鍰四、七八九、五○○元，發
給八十五年五月二十八日財高國稅法違字第八五○五四五號罰鍰處分書。原告不服，
訴經財政部台財訴字第八七二一五○四六三號訴願決定將前開復查決定、函及第二次
之罰鍰處分均撤銷，由被告另為處分。被告重為復查決定，准予追減遺產總額二○二
、九四九元及罰鍰八五、二○○元。原告仍未甘服，就罰鍰部分，提起一再訴願，遞
遭決定駁回，遂提起行政訴訟。茲摘兩造訴辯意旨於次：
原告起訴意旨及補充理由略謂：一、本件於八十四年三月二十日申報，被告於翌日三
月二十一日速訂為派查日，旋又於三月二十四日訂為調查日，其時限迅捷，讓原告無
申訴之機會，並斷絕享有適用自動補報補繳免罰之權益，原告甚為不服。又法令並無
明定申報日起即為派查日，然被告迅作此決定無非剝奪原告之權益，且既自始不給原
告權益將使得有關可自動補報補繳免罰之法令規定形同具文。被告執意罰鍰，更彰顯
惡法惡吏行徑之偏失不仁。二、被告訂立調查日後，未函告原告，其以柔性尋求共同
確認執法依據，免去日後爭端。然原告於八月十七日補報後仍不告知原告補報逾時，
直到九月二十日被通知領取稅單時，原告才發覺罰鍰。原告對本件多次表示異議，曾
獲被告八十五年五月二十二日財高國稅審二字第八五○二三一一九號函更正錯誤裁決
，又獲八十七年三月三十一日財訴字第八七二一五○四六三號撤銷原處分，再重為處
分等決議，可見被告只顧先斷絕原告補報權益之生機，力求自保免責外，草率從事苛
求罰鍰，無異周官可放火，百姓不許點燈。被告作為既有偏失不當，只怪罪原告一方
甚為不合理。且原告已主動補報遺漏部分並繳清所有遺產稅（包括被告所稱短報部分
），政府應收之稅賦分毫未損，如此「善意」動機作為應符稅捐稽徵法第四十八條之
一第一項規定。三、原告於八十三年六月二十七日已知被繼承人在第五和第十信用合
作社有存款之始末及處理之經過皆陳述於訴願及再訴願書中。原告絕無短報之故意，
而純係考量耗費時日查詢、收集和整理後一併提出，以免挂一漏萬。此完全出於善意
和主動行事，怎能視為推卸責任之辭。如法已明定已逾越期限，並被函告不得補繳，
原告亦無訴訟意圖，浪費社會成本。又被告以「縱非故意，亦難謂無過失」支持其認
事用法均無不合，似嫌過於草率。四、原告因不諳法令，加上法令之盲點執法之缺失
，縱原告有所缺失之處，亦應予以寬容。近觀興票案偵查報告披露云，執行法院對該
重大弊案之補稅罰鍰乙事，其得以考量該案是否出於「善意」動機作為裁量依據，而
不問證據之真虛。如此就同類案件如原告即甚感不服，興票案之罪證歷歷，反觀原告
繳清稅款所裁量之方式卻有天壤之別，請判決撤銷一再訴願決定及原處分等語。
被告答辯意旨略謂：本件被繼承人謝戊己於八十三年六月二十七日死亡，由謝州傑、
謝俊柟、謝淑珍、謝淑芬、謝淑芳、謝淑雯、謝淑菁、及原告等共同繼承謝戊己之遺
產，遺產稅申報期限申准延至八十四年三月二十七日，嗣由原告代表全體繼承人於八
十四年三月二十日向被告辦理遺產稅申報時漏報謝君之銀行存款、債權股金計一二、
三八三、一三一元，致漏報遺產稅四、八七四、七七一元，被告依首揭規定，按所漏
稅額裁處一倍之罰鍰，並無不合。惟本稅部分經准予追減遺產總額二○二、九四九元
，重行計算結果漏稅額應為四、七八九、五三三元，裁處一倍罰鍰為四、七八九、五
○○元（計至百元為止），是被告重核決定罰鍰予以追減八五、二○○元。原告雖主
張對被繼承人財產不甚知詳，難免疏漏且已自動補報，惟經查原告之弟謝州傑及弟媳
甲○○○，於被繼承人死亡當日（八十三年六月二十七日）即前往本市第十信用合作
社及第五信用合作社提領被繼承人生前定期存款四百八十萬元及七百萬元，顯見原告
等繼承人於八十三年六月二十七日便已確知被繼承人有該等存款，惟於八十四年三月
二十日辦理遺產稅申報時，卻未併同申報，其雖於八十四年八月十七日補報一二、二
一二、七一○元之遺產，但已逾本件遺產稅申報期限（八十四年三月二十七日），且
在本案進行調查日（被告於八十四年三月二十四日即已發函向第十信用合作社鼓山分
社及八十四年四月十四日發函向第五信用合作社查證謝君銀行存款事宜）之後，並不
適用稅捐稽徵法第四十八條之一自動補報加計利息免罰之規定，參諸財政部八十年八
月十六日台財稅第八○一二五三五九八號函釋規定，足證被告之認事用法，均無不合
，又原告既有應課稅之遺產漏未申報，參酌司法院釋字第二七五號解釋，縱非故意，
亦難謂無過失，被告依首揭規定處以罰鍰，並無不符，是原告之主張，係屬推卸之詞
，實不足採，請判決駁回原告之訴等語。
    理  由
按納稅義務人對依本法規定，應申報之遺產或贈與財產，已依本法規定申報而有漏報
或短報情事者，應按所漏稅額處以一倍至二倍之罰鍰，為行為時遺產及贈與稅法第四
十五條所規定。查本件被繼承人謝戊己於八十三年六月二十七日死亡，由謝州傑、謝
俊柟、謝淑珍、謝淑芬、謝淑芳、謝淑雯、謝淑菁及原告等共同繼承，遺產稅申報期
限申准延至八十四年三月二十七日，嗣由原告代表全體繼承人於八十四年三月二十日
向被告申報遺產稅。被告以原告漏報遺產總額計一二、三八三、一三一元，逃漏遺產
稅四、八七四、七七一元，按漏稅額處以罰鍰四、八七四、七○○元。原告就本稅及
罰鍰部分，申請復查。嗣撤回本稅部分之復查申請。案經被告復查結果，未准變更。
其間原告另向被告申請更正遺產總額，經被告註銷被繼承人於高雄市第五信用合作社
及第十信用合作社應受未收之定期存款一一六、二五二元及五三、六六五元，並以高
雄市第五信用合作社之活期儲蓄存款應為二六○、四○五元，分別以八十五年五月二
日財高國稅審二字第八五○一九六○七號及八十五年五月二十二日財高國稅審二字第
八五○二三一一九號函更正遺產總額。復以原告漏報遺產總額為一二、一八○、一八
二元，逃漏遺產稅四、七八九、五三三元，處以罰鍰四、七八九、五○○元，發給八
十五年五月二十八日財高國稅法違字第八五○五四五號罰鍰處分書。原告不服，訴經
財政部台財訴字第八七二一五○四六三號訴願決定，以被告就應依復查規定程序處理
之事項，分別以更正函行之，致復查決定與更正處分併存，紊亂行政救濟體制，乃將
原復查決定、函及第二次之罰鍰處分均撤銷，由被告另為處分。本件被告重為復查決
定，以原告之弟謝州傑及弟媳甲○○○於被繼承人死亡當日前往高雄市第十信用合作
社及第五信用合作社提領被繼承人定期存款四、八○○、○○○元及七、○○○、○
○○元，顯見原告於八十三年六月二十七日已知被繼承人有該等存款，惟於八十四年
三月二十日辦理遺產稅申報時卻未併同申報，原告雖於八十四年八月十七日補報一二
、二一二、七一○元之遺產，惟已逾遺產稅申報期限，且在本案進行調查日八十四年
三月二十四日之後，無稅捐稽徵法第四十八條之一自動補報加計利息免罰規定之適用
；又本案派查日為八十四年三月二十一日，非八十四年三月二十四日，所稱本案以派
查日作為調查日云云，額係誤解。本件遺產稅部分業已追減遺產總額二○二、九四九
元，經重行計算漏稅額應為四、七八九、五三三元，按所漏稅額裁處罰鍰四、七八九
、五○○元，准予追減罰鍰八五、二○○元。揆諸首揭規定，核無違誤。一再訴願決
定遞予維持，亦無不合。至原告主張各節，除原決定業已論明者外，查原告就其弟謝
州傑及弟媳甲○○○於被繼承人死亡當日前往高雄市第十及第五信用合作社提領被繼
承人定期存款四、八○○、○○○元及七、○○○、○○○元之事實，自始不爭，乃
於申報遺產稅時，未將之併同申報，原告就此迄未能為合理之說明，則所訴被繼承人
因心臟病悴逝，其財產狀況外人無從知悉云云，顯係諉卸之詞，自不足取。又原告補
報遺產稅既在被告就本案進行調查之後，自無免罰規定之適用。原告以被告迅速訂定
調查期日，使其無申訴之機會云云，亦無可取。其起訴意旨難謂有理應予駁回。
據上論結，本件原告之訴為無理由，爰依行政訴訟法施行法第二條、行政訴訟法第九
十八條第三項前段，判決如主文。
中    華    民    國      九十      年     十一       月    二十九      日
                    最 高 行 政 法 院  第 五 庭
                                審 判 長 法  官      廖  政  雄
                                         法  官      趙  永  康
                                         法  官      林  清  祥
                                         法  官      鍾  耀  光
                                         法  官      姜  仁  脩
右  正  本  證  明  與  原  本  無  異
                                         法院書記官  彭  秀  玲
中    華    民    國      九十      年      十一      月    二十九      日


司法院資訊處製作；財團法人民間司法改革基金會備份。
